臺灣高等法院刑事判決　　　　　　　　93年度上易字第1575號
上　訴　人　臺灣臺北地方法院檢察署檢察官
被　　　告　乙○○
被　　　告　甲○○
　　　　　　　　　　　號
共　　　同
選任辯護人　薛松雨律師
　　　　　　王玫珺律師
上列上訴人因被告等背信案件，不服臺灣臺北地方法院91年度易
字第706號，中華民國93年6月28日第一審判決（起訴案號：臺灣
臺北地方法院檢察署90年度偵字第18827號、第20861號），提起
上訴，本院判決如下：
    主  文
原判決撤銷。
乙○○、甲○○共同連續為他人處理事務，意圖為第三人不法之
利益，而為違背其任務之行為，致生損害於本人之財產，乙○○
處有期徒刑陸月，甲○○處有期徒刑伍月，如易科罰金，均以
佰元 折算壹日。
    事  實
一、乙○○原任財團法人金融聯合徵信中心（下稱徵信中心）總
    經理（民國八十九年十月十六日退休）、甲○○原任徵信中
    心研究部經理（八十四年二月間任職至八十九年初調任資訊
    部經理），於任各該職務期間均係為他人處理事務之人。詎
    乙○○自八十三年至八十八年任職徵信中心總經理期間，明
    知徵信中心研究部委外專題研究之主持人選任應經評議、審
    查程序，且主持人對於各該專題應有相當學、經歷資格，而
    其他委外研究主持人學經歷多為博士、教授，惟其女兒簡逸
    欣僅有旅美比較法學、電腦學碩士學位，並無金融相關學經
    、歷資格，竟仍基於意圖為簡逸欣不法之利益之概括犯意，
    在徵信中心研究部委外專題研究主持之人選任過程中，未歷
    次經過嚴謹之評議、審查程序，即濫用其權力，連續將該中
    心研究部委外專題研究超過六成、顯占多數之篇數，交由學
    、經歷不足之簡逸欣主持，致簡逸欣所譯述之報告多數未達
    相當之參考價值，仍待修潤，而無法編入叢書或提供徵信中
    心內部參考。乙○○並與甲○○基於共同概括犯意聯絡，故
    意違反合約規定，陸續對於字數未達合約要求之篇目，由甲
    ○○簽請支付尾款，乙○○亦批示支付；且渠等明知委託簡
    逸欣辦理「美國聯邦信用資訊相關法規修訂資料研究及譯述
    」合約書中，並無支付簡逸欣額外資料蒐集費之約定，而其
    他合約書中雖有資料蒐集費之約定，然簡逸欣所主持撰寫專
    題研究內容多係法規及組織之翻譯資料，並無請領佔總研究
    資料蒐集費之百分之九十二點四七之鉅額資料蒐集費之必要
    ，惟被告乙○○、甲○○均置若罔聞，任由簡逸欣提供單據
    即簽請批示付款，共計陸續支付簡逸欣新台幣（下同）一千
    零四十三萬七千九百九十四元之專題研究費（約佔八十二年
    至八十八年總研究經費支出百分之六十一點一四）及一百五
    十二萬一千零八十九元之資料蒐集費（約佔總研究資料蒐集
    費支出百分之九十二點四七），為違背其任務之行為，致生
    損害於徵信中心之財產。
二、案經法務部調查局北部地區機動工作組移送臺灣臺北地方法
    院檢察署檢察官偵查起訴。
    理  由
一、訊據被告乙○○、甲○○均矢口否認有何背信犯行，辯稱：
    徵信中心就有關研究主持人之產生及資格，並無規定，亦無
    迴避條款；簡逸欣主持撰寫專題研究內容於被告二人離職前
    後均陸續出版，並非無參考價值；簡逸欣提交徵信中心之文
    稿於中文翻譯磁片轉換後，有不少漏段情況，且時有亂碼，
    自不得以電腦磁片統計之字數，作為交稿字數之證明，且亦
    有部分簡逸欣交付之文稿，未提供調查局，足徵徵信中心提
    供給調查局之文稿電腦檔案並未齊全；公訴人認二十一篇未
    達六萬字文稿部分，依徵信中心提出之八十四年六月十七日
    簽呈計算均已超過六萬字，不論是否出版，均未支付超字費
    。均依合約支付簡逸欣資料蒐集費，故徵信中心並未受有損
    害云云。
二、經查：
(一)上揭事實，業據財政部函敘甚詳，並有聯徵中心近年專題研
    究費、資料蒐集費統計表、徵信中心業務經營實況及財務收
    支查核 (八十二年度至八十八年度)、聯徵中心支付簡逸欣
    資料蒐集費中，屬參加出國參加會議或拜訪業者部分、徵信
    中心同仁國外考察觀摩一覽表 (八十二年至八十八年)、徵
    信中心轉帳傳票、核銷單據、中國國際商業銀行國內匯款申
    請書、徵信中心委外研究專題 (文稿)一覽表 (八十一年至
    八十九年)、徵信中心委託簡逸欣女士研究專題執行情形表
    ( 八十三年度至八十八年度)、簡逸欣八十四年至八十七年
    研究專題字數未達合約要求之篇目統計表、徵信中心委外研
    究專題 (文稿)一覽表 (自八十一年至八十九年)、徵信中心
    委外研究專題文稿統計表 (自八十一年至八十八年)、委外
    研究專題主持人簡歷、八十四年十二月四日甲○○簽呈、委
    託辦理研究專題合約書（樣本）、由被告甲○○簽請付款被
    告乙○○批示支付資料蒐集費之簽呈、資料蒐集費收據、徵
    信中心與簡逸欣簽訂之研究專題合約書等件在卷可按。
(二)徵信中心就有關徵信中心研究部委外專題研究主持人之產生
    及資格，雖於八十九年四月間始通過實施「委外專題實施要
    點」加以規範，且無「不得將研究計畫交由具有一定親屬關
    係之親人」之迴避條款，再簡逸欣係經徵信中心主管會議小
    組討論後認具備相關研究主題之資格與學經歷而決定委請擔
    任研究主持人一節，固經證人即徵信中心副總經理謝月雲、
    職員林俶如於原審到庭證述在卷 (見原審卷一93年2月20日
    審判筆錄)，惟證人即徵信中心副總經理謝月雲於原審亦證
    稱：並非只有研究計劃才由小組討論，‧‧‧研究計劃主持
    人都是經過小組討論決定（見原審卷一第216頁）；及證述
    該中心是想找對於電腦科技和法律狀況瞭解的人，後來找到
    簡逸欣，簡逸欣列入研究群名單後，後續研究案並無歷次經
    過主管會議小組討論、評選等情（見原審卷一第244頁至第
    246 頁），被告乙○○擔任徵信中心總經理，於職務期間為
    徵信中心處理事務之人，本應負有為徵信中心尋求最適當人
    選之責，縱徵信中心對於研究主持人之資格標準未行諸文字
    書面，亦不能恣意妄為，然被告乙○○竟未經過歷次評選，
    討論簡逸欣之學經歷資格是否符合各專題研究內容所需，即
    援引之前主管會議小組討論結果，委請簡逸欣主持各種不同
    領域之專題研究案，且自八十三年起至八十八年止，簡逸欣
    受徵信中心委託專題研究篇數高達五十二篇，佔徵信中心總
    委外專題研究案百分之六十一點九，此經證人林俶如於原審
    證述明確 (見原審卷一第236頁)。被告乙○○意圖為其女簡
    逸欣不法之利益，違背其任務，濫用職權逕行委託簡逸欣擔
    任徵信中心專題研究案主持人之行為甚明。
(三)本件簡逸欣之二十一篇文稿，固計有九篇經修潤出版為八本
    書籍，然其餘大部分譯稿自簡逸欣提出後，卻未立即有修潤
    出版，或審核供內部使用，致各國法規因時間經過多經修正
    、廢止，僅能將原譯稿供徵信中心作國際信用資訊法制比較
    及歷史變遷研究之用 (見原審卷一第238頁、239頁證人林淑
    如之筆錄、第269頁)，可見被告乙○○未經主管會議討論，
    逕自以大筆經費委請簡逸欣研究之專題，與當時徵信中心會
    員金融機構立即需求之專業內容及徵信中心內部參考資料之
    目的不符，而有損及徵信中心之財產。
(四)簡逸欣八十四年至八十七年所提交徵信中心之研究專題文稿
    內容，以電腦磁片統計之字數，大致如徵信中心所提供「字
    數未達合約要求之篇目統計表」（見原審卷一第267頁附表
    三），雖徵信中心職員謝孟玲於八十四年十一月間曾以工作
    報告記載「中文翻譯磁片於轉換後，有不少漏段情況」、「
    經電腦轉換後，時有亂碼，且漏段嚴重」等情，然中文翻譯
    磁片轉換後，會否當然有漏段或亂碼之情形，尚不能以徵信
    中心某一週之工作報告即全盤推論；再本件勘驗簡逸欣之文
    稿磁片時，並無發現各該文稿有亂碼之情，亦有原審勘驗筆
    錄可按（見原審卷二第3頁、第92頁、93頁），是電腦磁片
    統計之字數，雖與人工計算之字數或有差異，然並非不得作
    為簡逸欣交稿之字數證明。而合約中所約定「應就每項專題
    ，以中文撰寫六萬字正式研究報告或文稿」，該六萬字之計
    算，應以交稿時（非審排後）為準，此觀各文稿完成日期多
    數即為尾款支付日期自明，意即尾款交付之時，文稿字數即
    應達成合約最低限度六萬字之要求，倘日後審排超過六萬字
    部分，依合約再支付超字費，如交稿時字數未達六萬字之基
    本要求，即與合約約定不符，為尚未完成之文稿，本應不能
    支付尾款，亦無審排之問題，不會有「計算未達六萬字，審
    排超過六萬字之文稿，一為不 得支付尾款（字數不足），一
    應支給超字費」之矛盾。查證人林思惟於調查局證稱：「我
    曾向甲○○經理反應過簡逸欣文稿字數不足及品質不佳的問
    題，但是他不置可否，之後關於簡逸欣研究專題均由他自己
    簽辦」。被告甲○○於調查局亦供稱：「（問：八十四年十
    二月四日你所簽陳支付簡逸欣研究費等之美國聯邦準備理事
    會組織及管制程序附屬資料資訊取得規則之字數為五萬七千
    字，是否符合合約以中文撰述六萬至七萬字之要求？）不符
    合，‧‧‧（問：你審查簡逸欣前述資訊取得規則資料是否
    為原稿？）是的，（問：該資訊取得規則原稿字數是否達到
    六萬字？）沒有」。被告乙○○於調查局亦供承：「 (問：
    依前示統計表及所示八十四年十二月四日甲○○簽陳，文稿
    字數皆未達合約要求，為何你仍批示付款?) 我認為這是尚
    未修潤的文稿，而且稿費若有超給，事後可從其他專題研究
    文稿超字費扣回，所以我就批示付款（見臺灣臺北地方法院
    檢察署九十年度偵字第一八八二七號卷第第24頁、33頁、71
    頁、72頁）。是被告乙○○、甲○○擔任徵信中心總經理、
    研究部經理，對於簡逸欣未達合約基本要求字數之二十一篇
    文稿，仍由被告甲○○撰寫簽呈，由被告乙○○逕予批准，
    渠等意圖為簡逸欣之利益，違背任務批核付款，致生損害於
    徵信中心甚明。
(五)簡逸欣為撰歐洲聯盟消費者信用資訊業研究專題，於八十七
    年十月十八日至二十日參加歐盟消費者信用資訊同業協會與
    美國信用報告協會於義大利羅馬聯合舉辦之消費者信用報告
    世界會議 (被告乙○○亦於同年十月十四日至十月三十一日
    期間赴義大利羅馬出國考察)，其所有費用二十四萬七千六
    百七十元係由該中心支付 (支付期間十月十六日至二十三日
    ) ，其負擔之費用中，有以與該研究專題無關之單據支付費
    用之情事。另簡逸欣於八十八年六月十一日至十二日於芬蘭
    赫爾辛基參加歐盟消費者信用資訊同業協會會議，其所有費
    用二十二萬五千五百一十八元由該中心支付 (支付期間為六
    月七日至十三日)，二者合計四十七萬三千一百八十八元。
    按該項研究報告之費用為十九萬元 (含定額交通費及蒐集費
    一萬元)，該中心支付之資料蒐集費即高達四十七萬餘元。
    且芬蘭之行，係於四月二十六日邀請該中心總經理即被告乙
    ○○與會，而該中心四月二十八日即簽報簡逸欣提出參與該
    項會議之要求。簡逸欣所參加會議多為徵信中心所屬同業協
    會舉辦之會議，並多與該中心同仁一同前往，若僅為蒐集資
    料之目的，由該中心人員為之即可，實無須另委託簡逸欣為
    之，且簡逸欣並非該中心之職員，由該中心支付相關費用，
    多次供其參加會議，且多含會議期間以外之費用。徵信中心
    於八十三年、八十四年間支付予簡逸欣之資料蒐集費中，有
    供簡逸欣購買掃描器、筆記型電腦、印表機等設備，與資料
    蒐集費用用途不符。
(六)本件徵信中心支付予簡逸欣之資料蒐集費，有徵信中心提供
    之統計表一份、相關資料蒐集費之收據及簽呈在卷可稽，依
    簡逸欣各該專題研究所使用之資料蒐集費，部分專題之資料
    蒐集費竟遠超過合約約定之研究費用，且簡逸欣申領之資料
    蒐集費，亦占徵信中心所支付資料蒐集費之大宗，被告甲○
    ○簽請被告乙○○批核簡逸欣之資料蒐集費，顯係濫用職權
    ，浮濫批核支付。
(七)綜上，被告乙○○、甲○○係分別擔任徵信中心之總經理、
    研究部經理，於職務期間均係為他人處理事務之人，縱徵信
    中心內部未將各該標準予以書面化規範，被告二人亦應為徵
    信中心之利益，善盡監督管理責任，然被告乙○○竟為其女
    簡逸欣之利益，罔顧徵信中心之需求，未經主管會議討論，
    逕自將大量不同領域之專題研究案交由簡逸欣負責，並與被
    告甲○○共同為簡逸欣之利益，對於字數未達合約基本要求
    之文稿亦逕自批請支付尾款，對於資料蒐集費之審核亦浮濫
    為之。被告二人所辯，無非卸責之詞，均不足取。本件事證
    明確，被告二人犯行洵堪認定。
三、核被告乙○○、甲○○二人所為均係犯刑法第三百四十二條
    第一項之背信罪。被告二人彼此間，有犯意聯絡及行為分擔
    ，為共同正犯。又其等二人先後多次犯行，時間緊接，觸犯
    構成要件相同之罪名，顯係基於概括犯意為之，應依連續犯
    論以一罪，並加重其刑。按被告二人行為時，刑法第41條規
    定，犯最重本刑為三年以下有期徒刑以下之刑之罪，而受六
    月以下有期徒刑或拘役之宣告，因身體、教育、職業或家庭
    之關係，執行顯有困難者，得以一元以上三元以下折算一日
    ，易科罰金。被告二人行為後，該法條於90年1月10日修正
    為，犯最重本刑為五年以下有期徒刑以下之刑之罪，而受六
    個月以下有期徒刑或拘役之宣告，因身體、教育、職業、家
    庭之關係或其他正當事由，執行顯有困難者，得以一元以上
    三元以下折算一日，易科罰金。但確因不執行所宣告之刑，
    難收矯正之效，或難以維持法秩序者，不在此限。併合處罰
    之數罪，均有前項情形，其應執行之刑逾六月者，亦同。比
    較新舊法，以適用新法較有利於被告。原審未加詳察，遽認
    不能證明被告二人犯罪，諭知其等無罪之判決，尚有不當，
    檢察官上訴意旨指摘原判決不當，為有理由，應由本院將原
    判決撤銷改判。爰審酌被告乙○○、甲○○分別身為徵信中
    心之總經理及研究部之經理，卻未能善盡職務，竟為圖簡逸
    欣不法之利益，而罔顧徵信中心之需求，逕自將大量不同領
    域之專題研究案交由簡逸欣負責，且對於字數未達合約基本
    要求之文稿亦逕自批請支付尾款，對於資料蒐集費之審核亦
    浮濫為之，致生損害於徵信中心及犯罪之動機、目的、手段
    ，犯罪後之態度等一切情狀，分別量處如主文所示之刑，並
    均諭知易科罰金之折算標準。
據上論斷，應依刑事訴訟法第369條第1項前段、第364條、第299
條第1項前段，刑法第28條、第56條、第342條第1項、第2條第1
項前段、第41條第1項前段，罰金罰鍰提高標準條例第1條前段、
第2條，判決如主文。
本案經檢察官張秋雲到庭執行職務。
中　　華　　民　　國　　94　　年　　6　　 月　　 30　　日
　　　　　     　　刑事第十五庭  審判長法　官  陳榮和
                                       法  官  蔡國在
                                       法  官  張正亞
以上正本證明與原本無異。
不得上訴。
                                       書記官  鄭信昱
中　　華　　民　　國　　94　　年　　6 　　月　　30　　日
附錄：本案論罪科刑法條全文
中華民國刑法第342條第1項
為他人處理事務，意圖為自己或第 3 人不法之利益，或損害本人
之利益，而為違背其任務之行為，致生損害於本人之財產或其他
利益者，處五年以下有期徒刑、拘役或科或併科1000元以下罰金
。
前項之未遂犯罰之。
